【裁判字號】    98,小上,76
【裁判日期】    990413
【裁判案由】    清償債務
【裁判全文】
臺灣士林地方法院民事判決              98年度小上字第76號
上  訴  人  丙○○
被上訴人    臺灣新光商業銀行股份有限公司
法定代理人  乙○○
被上訴人    新光行銷股份有限公司
法定代理人  甲○○
上列當事人間清償債務事件，上訴人對於中華民國98年7 月21日
本院士林簡易庭第一審判決（98年度士小字第1114號）提起上訴
，本院判決如下：
    主  文
上訴駁回。
第二審訴訟費用新臺幣壹仟伍佰元由上訴人負擔。
    理    由
一、按關於請求給付金錢或其他代替物或有價證券之訴訟，其標
    的金額或價額在新臺幣（下同）10萬元以下者，適用小額程
    序; 又對於小額程序第一審裁判之上訴或抗告，非以其違背
    法令為理由，不得為之，民事訴訟法第436 條之8 第1 項、
    第436 條之24第2 項分別定有明文。查本件訴訟標的金額為
    10萬元以下，原審依小額訴訟程序審理，又上訴人上訴主張
    原判決並未審酌本件屬於實務上所稱「假分期、真借貸」之
    情形、違反金管會、司法院對「假分期、真貸款」之函令解
    釋，且其之前簽定之消費性貸款申請表（下稱申請書）所載
    條款不合理而顯失公平，違反誠信原則等情為由，提起本件
    上訴，堪認其上訴理由已具體指摘原判決違背法令之內容及
    事實，揆諸前揭規定，其上訴自屬合法，合先敘明。
二、被上訴人起訴主張：上訴人前於民國94年1 月間因向訴外人
    階梯股份有限公司（下稱階梯公司）購買網路語言教學產品
    ，曾委由新光行銷股份有限公司（現為新光行銷股份有限公
    司，下稱新光行銷公司）向被上訴人誠泰商業銀行股份有限
    公司（現為新光商業銀行股份有限公司，下稱新光銀行）申
    辦消費性商品貸款，以支付商品之價款。依兩造所簽訂消費
    性商品貸款契約（下稱系爭貸款約定書），上訴人向被上訴
    人新光銀行申貸新台幣（下同）16萬265 元，期限自94年1
    月31日起至96年12月31日止，分35期每月償還4,579 元。詎
    上訴人自95年4 月28日起未依約還款，上訴人喪失期限利益
    ，扣除被上訴人新光行銷公司為其墊付之1 萬3,737 元外，
    上訴人尚積欠被上訴人新光銀行8 萬1,960 元，而被上訴人
    新光銀行將對上訴人之1 萬3, 737元債權轉讓給被上訴人新
    光行銷公司，被上訴人新光銀行依系爭貸款契約請求給付未
    清償之貸款，被上訴新光行銷公司請求代償之金額。聲明：
    上訴人應給付被上訴人新光銀行8 萬1,960 元及自95年9 月
    1 日起至清償日止，按年息百分之二十計算之利息。(二)上訴
    人應給付被上訴人新光行銷公司1 萬3,737 元，即自95年9
    月1 日起至清償日止，按年息百分之二十計算之利息等語。
三、被上訴人則以：
    伊就曾於94年1 月間與訴外人階梯公司訂立網路語言教學產
    品之買賣契約，被上訴人新光銀行所提出之貸款申請書右下
    角聲請人簽名為真正，伊尚未付清前開買賣價金等節皆不爭
    執，惟辯稱伊與經伊轉介之其他消費者於買賣契約成立後4
    至5 個月間發現訴外人階梯公司所提供之網路語言教學產品
    有螢幕畫面出不來的問題，伊一方面告知訴外人階梯公司前
    開產品問題，一方面亦努力擔任前開產品之銷售員，然伊仍
    於買賣契約成立約一年後即95年7 月18日因前開產品問題及
    伊之銷售業績皆未獲改善或進步等因素而解除與階梯公司間
    之買賣契約。
四、原審審理結果，以：上訴人既然不爭執申請表右下角申請人
    之簽名為真正，且觀諸申請表左上角載明「此表係向誠泰銀
    行申請消費性貸款」，背面則為「消費性商品貸款約定書」
    及各項約款，上訴人簽名處正上方亦記載「本人對申請表及
    背面消費性商品貸款約定書之所有條款，已於簽署前經合理
    天數詳細審閱，且充分理解其內容，並同意遵守之，特此簽
    名：」，再衡量上訴人41年4 月28日生，於簽約時年滿52歲
    ，且當時擔任成暉企業有限公司之經理職務，工作年資已有
    20年之久，以上訴人之年齡、社會經驗、生活智識程度，對
    於申請表、貸款約定書所載內容，應認有充分之瞭解及認識
    ；且上訴人自承加入階梯公司會員並向一般消費者介紹同一
    網路語言教學產品長達1 年之久，上訴人對於買受該產品之
    付款方式（包含向被上訴人新光銀行貸款方式），自難謂不
    清楚，而其自買受系爭產品後，亦持續向被上訴人新光銀行
    分期付款達1 年多，對於貸款對象毫無異議等情，認定上訴
    人知悉本件為消費性貸款契約，且其並無遭受詐欺之情形，
    其所為前開借貸法律關係非經兩造合意所致之抗辯，於法不
    合；復認買受人（即上訴人）與出賣人（即訴外人階梯公司
    ）間成立之買賣契約目的在於交付標的物及清償價金，而借
    款人（即上訴人）與貸與人（即被上訴人新光銀行）間則屬
    消費借貸契約之資金關係，其目的在於給付貸款及返還貸款
    ，基於債之相對性原則，訴外人階梯公司與上訴人間買賣契
    約成立後，縱訴外人階梯公司有債務不履行之情事，上訴人
    所受損害，亦僅得向訴外人階梯公司請求賠償，尚不得執其
    與訴外人階梯公司間買賣契約所生之抗辯事由，對抗非買賣
    契約當事人即被上訴人新光銀行等語，為其主要心證之所由
    得，而為上訴人全部敗訴之判決。
五、上訴人就原審判決全部聲明不服，提起上訴，聲明：(一)原判
    決廢棄；(二)第一、二審訴訟費用均由被上訴人負擔。所執上
    訴理由略以：伊與訴外人階梯公司訂立前開買賣契約時不知
    同時與被訴外人新光銀行間訂立消費性借貸契約或與被上訴
    人新光行銷公司訂立委任契約，故伊不需返還被上訴人欠款
    ；系爭契約條款乃階梯公司單方面設列並不合理；本件屬於
    「假分期、真借貸」之情形，金管會函釋表示96年7 月1 日
    開始適用抗辯權機制，亦即供貨商無法繼續提供服務或商品
    時，消費者檢具證明即可不需繳納未繳之各期貸款；嗣後階
    梯公司不僅未依約履行債務更已人去樓空，基於誠信原則，
    伊得免付前開買賣契約價金餘款8 萬1,960 元，原審未參酌
    前開事項，其所執見解於法不符等語。
六、本院得心證理由：
(一)、按所謂判決違背法令，乃指判決不適用法規或適用不當而言
    。此觀諸民事訴訟法第436 條之32第2 項規定，小額事件之
    上訴程序準用同法第468 條規定即明。而此所謂之法規，則
    指法律規定、司法院及大法官會議之解釋、最高法院之判例
    或成文法以外之法則。
(二)、查，被上訴人於原審所提申請表之申請人基本資料欄上方及
    約定事項第1 項已分別載明：「本表係向誠泰銀行申請消費
    性貸款」、「申請人同意委由誠泰行銷股份有限公司代為向
    誠泰商業銀行申請消費性商品貸款，用以支付向特約商（經
    銷商）購買消費性商品之分期付款總價款。」等詞（見原審
    卷第9 頁），系爭貸款約定書（下稱系爭貸款約定書）前言
    復載明：「立約定書人（即申請人，下稱借款人）向特約商
    （經銷商）購買消費性商品分期付款所需，特邀同連帶保證
    人向誠泰商業銀行（下稱貴行）申辦消費性商品貸款」等語
    （見原審卷第9 頁背面），系爭貸款約定書第5 條更約定：
    「借款人及連帶保證人同意，將清償本貸款之款項繳付予誠
    泰行銷股份有限公司，委託誠泰公司代借款人向貴行依約清
    償貸款，且以此為委託之證明」等語（見原審卷第9 頁反面
    ），足見上訴人已委託被上訴人新光行銷公司向被上訴人新
    光銀行申請消費性貸款，於被上訴人新光銀行核貸並撥付款
    項予階梯公司時，應認上訴人與被上訴人新光銀行間之消費
    借貸意思表示已達成一致，被上訴人於原審所為舉證，並無
    不足，原判決依申請表及系爭貸款約定書而為認定，自無違
    誤。是以企業經營者如未限制消費者必須於何時簽名，何時
    將契約書交回，應認企業經營者已留予消費者合理之契約審
    閱期間，即便消費者未看清該契約之內容，即於契約書上簽
    名並交回契約書，然消費者非不得於簽名前就契約書之內容
    ，詳加閱讀。其不為此之圖，卻於完全瞭解契約內容前即於
    契約書上簽名，係對自身權利之拋棄，尚非法所不許，亦不
    影響其簽名之效力。申請人填寫申請人基本資料、職業資料
    等，並於申請人簽名欄內親簽姓名，依其年齡及一般國民所
    具基本智識程度，實應能瞭解該申請表係向被上訴人新光銀
    行申請貸款，上訴人於原審自認購買階梯公司之商品後，成
    為階梯公司之會員，並將產品介紹給一般消費者，並繳納17
    期之分期付款等語，是上訴人擔任階梯公司之業務人員長達
    一年多，並曾經向其他消費者推銷階梯公司之商品，焉有可
    能不知悉系爭契約條款內容、付款方式，其空言辯稱不知該
    申請書係委託被上訴人新光行銷公司向上訴人新光銀行借款
    云云，要非可採。是上訴人嗣後於訴訟中始稱不知悉本件係
    向銀行辦理貸款，顯係臨訟之詞。
(三)、復按「依照當事人一方預定用於同類契約之條款而訂定之契
    約，為左列各款之約定，按其情形顯失公平者，該部分約定
    無效：1.免除或減輕預定契約條款之當事人之責任者。2.加
    重他方當事人之責任者。3.使他方當事人拋棄權利或限制其
    行使權利者。4.其他於他方當事人有重大不利益者」，民法
    第247 條之1 定有明文。而本條規定之目的，係因預定契約
    條款之一方，大多為經濟上較強者，而依其預定條款訂約之
    一方，則多為經濟上之較弱者，為防止契約自由之濫用及維
    護交易之公平而訂定，避免依預定條款訂約之一方，簽訂顯
    然不利於己之契約。惟查，本件上訴人上訴主張訴外人階梯
    公司所自行設列之條款（申請表暨系爭貸款約定書所載條款
    ）不合理云云。惟上訴人僅泛言系爭申請書及貸款約定書內
    容不合理，並未具體指明有何違反民法第247 條之1 或消費
    者保護法第12條規定而屬無效之情形；又本院綜觀系爭申請
    書及貸款約定書約定內容認為，上訴人向階梯公司購買商品
    時，本得自由選擇繳費方式，如上訴人不願向被上訴人新光
    銀行貸款，上訴人仍需自行給付貨款，則其付款義務與申請
    表約定由被上訴人新光銀行直接撥付貨款予階梯公司，並無
    不同，姑且不論上訴人是否向被上訴人新光銀行申辦貸款，
    上訴人皆須承擔階梯公司事後違約之風險，是本件貸款契約
    實質上並無加重上訴人之責任，或免除被上訴人新光銀行責
    任之情，難謂有何顯失公平之處，上訴人主張契約條款不合
    理而顯失公平云云，自無可採。
(四)、按債權契約為特定人間之權利義務關係，僅債權人得向債務
    人請求給付，不得以之對抗契約以外之第三人，此即所謂「
    債之相對性原則」，不僅為我國民事法律之基本法理之一，
    亦為最高法院向來所採見解（參最高法院96年台上字第1809
    號、88年度台上字第694 號等判決）。是依前述「債之相對
    性原則」，上訴人與階梯公司間之契約，與上訴人與被上訴
    人新光銀行間之消費借貸契約，既分屬各自獨立之契約關係
    ，上訴人自不得以階梯公司終止合約為由，對抗非該契約當
    事人之被上訴人等。上訴人復執以本件屬「假消費、真借貸
    」之情形，依據金管會函令及司法院法律意見應給予消費者
    抗辯權機制，亦即證明供貨商無法繼續提供服務或商品時，
    消費者檢具證明即可不需繳納未繳之各期貸款云云。但查，
    上訴人於與訴外人階梯公司簽訂買賣契約時已知悉向新光銀
    行申貸款項作為向階梯公司買受網路教學產品之價金，已如
    前述，是上訴人購買階梯公司商品時亦可選擇不辦理銀行貸
    款方式，是不論其支付價金之方式為何，均需承擔階梯公司
    嗣後債務不履行之風險，已如前述，金管會之函釋僅足認係
    金融主管機關對於該類問題所為主管業務之訓示，上開函釋
    內容及上訴人提出之司法院意見在尚未成為我國有效之法律
    、判例或解釋之前，僅具參考之價值，自無拘束審判機關之
    效力。職故，原審縱未予以適用，亦難據此論斷原判決有何
    違背法令之情形。
七、綜上所述，原判決並無上訴人所指違背法令情事，上訴人提
    起本件上訴，依其上訴意旨足認上訴為無理由，爰依民事訴
    訟法第436條之29第2款規定，不經言詞辯論，逕以判決駁回
    。
八、訴訟費用之負擔：本件上訴裁判費為新臺幣1,500 元，應由
    上訴人負擔，爰確定如主文第二項所載。
九、據上論結，本件上訴為無理由，依民事訴訟法第436 條之29
    第2 款、第436 條之32第1 項、第2 項、第436 條之19、第
    449 條第1 項、第78條，判決如主文。
中    華    民    國    99    年    4     月    13    日
                  民事第二庭  審判長法  官  方彬彬
                                    法  官  王怡雯
                                    法  官  絲鈺雲
以上正本證明與原本無異。
本件判決不得上訴。
中    華    民    國    99    年    4     月    15    日
                                    書記官  林玫熹

司法院資訊處製作；財團法人民間司法改革基金會備份。
